Inventaris van het archief van het klooster der Kruisbroeders te Schiedam, 1443-1554
Nationaal Archief, Den Haag
Klooster Kruisbroeders te Schiedam
Klooster Kruisbroeders Schiedam
1443-1554
36022
0.10 meter; 14 inventarisnummers.
Normale geschreven teksten. De nederlandstalige stukken van vóór ca. 1700 zijn geschreven in het gotische cursiefschrift, met name in de Oud-Hollandse klerkencursief.
Nationaal Archief, Den Haag
Klooster der Kruisbroeders te Schiedam.
Het archief bevat stukkenover de rechten van het klooster en de verhouding tot de pastoor van Schiedam, diverse akten betreffende goederenbezit en geldelijke beheer en twee stichtingsakten.
Archiefvorming
Geschiedenis van de archiefvormer
Stichting en geschiedenis van het klooster.
Het klooster der Kruisbroeders te Schiedam is in 1443 opgericht. Immers in dat jaar keurt paus Eugenius IV der stichting van een klooster met kerk van de orde der Kruisbroeders te Schiedam goed
Inv. no. 1 (reg. no. 2).
. Met de bouw van het klooster was toen reeds een aanvang gemaakt. Twee vooraanstaande burgers van Schiedam hebben hiertoe grond geschonken. Een van hen, Daniel van Matenesse heeft hierbij ook een huis gegeven
Inv. no. 5 (reg. no. 3).
. Welke functie dit woonhuis in het kloostercomplex heeft gekregen is niet bekend. Een tiental jaren later ontstaat een geschil tussen de erfgenamen van laatstgenoemde en het klooster. Dit wordt aldus opgelost. De bedoelde erfgenamen doen afstand van hun rechten op het huis met erf maar verkrijgen een jaarrente
Inv. no. 6 (reg. no. 6).
.
De gebouwen hebben gelegen op een terrein thans begrensd door Broersvest, Heerenpad, Broersveld en Lange Kerkstraat.
Bij de vorenbeschreven stichting bepaalde paus Eugenius IV tevens, dat het convent de voorrechten van de orde der Kruisbroeders zou genieten. Bedoelde privileges zijn verleend door paus Johannes XXII in 1318, die verwees naar de rechten door enige van zijn voorgangers aan de orde toegekend, en bekrachtigd door paus Sixtus IV in 1475
Inv. no. 4 (reg. nrs 1, 10).
.
De oprichting van het klooster heeft de rechten en met name ook de inkomsten van de pastoor van de parochiekerk te Schiedam nadelig beinvloed. In verband hiermede sluiten de prior van het klooster en de pastoor een overeenkomst o..m. tot regeling van de rechten der Kruisbroeders ten aanzien van de prediking, afhoren van de biecht, begraven en het vragen van aalmoezen van de parochianen, alsmede tot bepaling van de vergoedingen voor de pastoor
Inv. no. 2 (reg. nrs 11, 12).
. Deze overeenkomst is gebaseerd op adviezen van rechtsgeleerden
Inv. no. 3.
.
Naast enige gegevens omtrent het geldelijke beheer zijn ons de stichting van twee beneficies bekend, waarvan een bij het convent is geïncorporeerd, terwijl het klooster van de andere alleen het collatierecht verkreeg
Inv. nrs 11 en 12.
.
De verkoop van een losrentebrief door het klooster in 1553
Inv. no. 10 (reg. nrs 32, 33).
alsmede van 111/2 bunder land in Nieuw-Matenesse en Beukelsdijk in 1545-1546 doet veronderstellen, dat het klooster in het midden der zestiende eeuw in geldelijke moeilijkheden verkeerde.
In juni 1572 sloot de stad Schiedam zich bij de opstand tegen Spanje aan. Toen waren de dagen van het klooster geteld. Het is echter niet precies na te gaan hoe en wanneer het klooster ten onder is gegaan. Een feit is, dat het land van de Kruisbroeders bij resolutie van de vroedschap van Schiedam van 23 april 1584 werd verdeeld.
Enkele van de hier gereleveerde bijzonderheden zijn niet aan het archief ontleend, maar aan een studie van Dr. A. J. van de Ven, die dieper op de geschiedenis ingaat en waarnaar in het algemeen moge worden verwezen
A.J. van de Ven, Het Kruisbroederconvent te Schiedam in: Bijdragen voor de geschiedenis van het bisdom Haarlem, 43e deel (Haarlem 1925) blz. 368-422. Zie voorts van dezelfde auteur een naschrift in het volgende deel blz. 262-266.
.
Geschiedenis van het archiefbeheer
Het kloosterarchief.
Van het archief zijn slechts 13 stukken met 6 transfixen overgeleverd uit de jaren 1443 tot 1554.
Vermoedelijk zijn de stukken in het begin van de opstand tegen Spanje overgebracht naar Delft, waar zij in de Oud-Katholieke pastorie op het Bagijnhof tussen een groot aantal andere archivalia zijn ontdekt.
Het kerkbestuur der Oud-Katholieke gemeente te Delft heeft ze in 1921 aan het Algemeen Rijksarchief overgedragen
Verslagen omtrent 's Rijks oude archieven XLIV 1921 I ('s-Gravenhage 1923) blz. 99, Staat van aanwinsten XVIII.
.
De rechtstitel is (nog) onbekend
Inhoud en structuur van het archief
3.18
Ordening van het archief
Binnen de drie hoofdstukken is de ordening chronologisch.
Aan de inventaris is een regestenlijst toegevoegd. Van enige akten zijn uitvoerige regesten gegeven in verband met het belang van de desbetreffende stukken
Aanwijzingen voor de gebruiker
Openbaarheidsbeperkingen
Volledig openbaar.
Materiële beperkingen
Aanvraaginstructie
Openbare archiefstukken kunnen online worden aangevraagd en gereserveerd. U kunt dit ook via de terminals in de studiezaal van het Nationaal Archief doen. Om te kunnen reserveren dient u de volgende stappen te volgen:
U maakt een profiel aan op www.gahetna.nl, en logt vervolgens in
Via de archiefinventaris (alleen de beschrijvingen met rode nummers) selecteert u het gewenste archiefstuk door op de knop 'Reserveren' te klikken
In het volgende scherm geeft u aan op welke dag u het archiefstuk wilt inzien
Indien u zich bevindt in de studiezaal en een tafelnummer heeft ontvangen kunt u dit nummer vermelden. Als u geen tafelnummer heeft kunt u tafelnummer 777 laten staan
Vervolgens bevestigt u uw reservering door deze te versturen.
Verwant materiaal
Beschikbaarheid van kopieën
Beschrijving van de series en archiefbestanddelen
- Het Klooster in het algemeen., A.
  De onderhavige stukken hebben inzonderheid betrekking op de rechten van het klooster en de verhouding tot de pastoor van Schiedam.
  - Mandaat van paus Eugenius IV aan de proosten van St. Pieter te Utrecht, St. Pancras te Leiden en St. Adriaan te Naaldwijk om, ter beslechting van een geschil tussen de pastoor van Schiedam en de Kruisbroeders aldaar, de jaarlijkse bijdrage vast te stellen, die laatstgenoemden de pastoor zullen betalen, en overigens de stichting van het klooster goed te keuren, dat de gebruikelijke privileges van de orde der Kruisbroeders zal genieten., 1443; 1; 1 charter
    Dit inventarisnummer is alleen als kopie te raadplegen.
    (Reg. no. 2)
    2 1443 mei 4
    Paus Eugenius gelast de proosten van de kerken Sancti Petri Traiectesis, Sancti Pancratii Leydensis en Sancti Adriani in Naaldwijck - op verzoek van de broeders ordinis Cruciferorum te Schiedam alsmede Daniel de Matenesse en Goeswinus Michaelis, leken, die de grond voor het klooster hebben geschonkenter beslechting van een geschil tussen de rector van de parochiekerk te Schiedam en de Cruciferi aldaar de jaarlijkse bijdrage vast te stellen, die laatstgenoemden aan de rector voornoemd zullen betalen, en overigens de stichting van een klooster met kerk van de orde der Cruciferi in de stad Schiedam, waarvan de bouw reeds is aangevangen, goed te keuren, terwijl hij aan het klooster toestaat ten volle te genieten van de voorrechten en vrijheden aan de orde verleend.
    Senis ... quarto nonas maii
    Oorspr. (Inv. no. 1). De loden bul van de paus is verloren.
    "Het charter is gehavend, vertoont o.m. enige gaten Op de pliek: ""Registrata gratis""."
    Gedrukt: A.J. van de Ven in BBH. 43e deel (1923) blz. 400-403 onder A.
  - Notariële akte van overeenkomst tussen heer Wouter van Overrijn, pastoor van de parochiekerk van Schiedam en Adolf Johannesz., prior van het klooster der Kruisbroeders aldaar, betreffende de rechten van het klooster in verhouding tot de pastoor en de vergoedingen aan de laatste te geven; met akte van bekrachtiging van David van Bourgondië, bisschop van Utrecht., 1481; 2.1, 2.2; 2 charters (getransfigeerd)
    (Reg. nrs. 11, 12)
    - 1481 augustus 23, 2.2
      11 1481 augustus 23
      Johannes filius Theodrici ex Delff, clericus dyocesis Traiectensis openbaar pauselijk notaris instrumenteert, dat heer Walterus de Overrijn ordinis Premonstratensis pastoor van de parochiekerk opidi Sciedammensis voor zich en zijn opvolgers en Adolphus filius Johannis prior ordinis Cruciferorum van het convent te Sciedam voor zich en zijn opvolgers ter beslechting van hun geschillen de volgende bepalingen zijn overeengekomen, terwijl partijen David de Burgondia, episcopus Traiectensis verzoeken hun overeenkomst te bekrachtigen.
      in aula convivii sacerdotum conventus sororum Sancts Barbare opidi Delfensis...hora decima vel circa ante meridiem
      Oorspr. (Inv. no. 2.2). Met het zegel van dominus Walterus de Overrijn in groene was en het merk van de notaris. Met transfix van 4 oktober 1481 (Reg. no. 12).
      De overeengekomen bepalingen zijn:
      a. de pastoor heeft aan de broeders der Cruciferi toegestaan in hun kerk het H. Sacrament te bewaren namen met de H. Olie, die jaarlijks door de pastoor of zijn vice-curatus uit genoemde parochiekerk zal worden geleverd ten dienste van de stervenden in het klooster,
      b. genoemde broeders mogen naar de regels van hun order godsdienstoefeningen houden in hun eigen kerk en het woord Gods verkondigen aan het volk, wanneer de pastoor of zijn plaatsvervanger of werkelijke terminarii goen dienst houden in de parochiekork,
      c. zijn mogen in de parochiekerk missen celebreren op elk altaar, mits tevoren de goedkeuring van de pastoor of zijn vice-curatus is verkregen, welke niet is vereist voor votiefmissen of missen van bijkomstige aard,
      d. zij mogen buiten de parochiekerk namelijk in kapellen, in een gasthuis of elders zonder toestemming missen celebreren,
      e. de pastoor heeft aan de prior toegestaan met enige van zijn broeders, die daartoe verlof hebben verkregen van de episcopus Traiectansis of diens plaatsvervanger, in het klooster de biecht af te horen van de onderhorigen van voornoemde parochie van beiderlei geslacht, die bij hen willen biechten, hun boete op te leggen en absolutie te verlenen, echter niet van zieken, die buiten het klooster op het ziekbed neerliggen of in stervensnood zijn,
      f. als een parochiaan een graf kiest in het klooster, ontvangt de priester, die de begrafenis meemaakt of leidt 3 groten monete Hollandice, de pastoor als zijn kanonieke portie 2 floreni Rhenenses van 40 groten monste Hollandice, terwijl alle giften en legaten aan de broeders gedaan uit hoofde van die begrafenis bij de uitvaart of latere herdenkingen voor het klooster zijn en niet voor de pastoor, met dien verstande, dat deze laatste maar 1 florenus Rhenensis ontvangt, als iemand van buiten de parochie in het klooster wordt begraven,
      g. de broeders van het convent of leken betzij donati of kostgangers, die het convent gehoorzaamheid zijn verschuldigd, mogen biechten, sacramenten ontvangen en worden begraven zonder geldelijke vergoeding voor de pastoor, maar van gasten, die niet onder gehoorzaamheid van het klooster stonden en daar worden begraven, ontvangt de pastoor 2 florenus Rhenenses of de helft van dit bedrag al naar ze wel of niet tot zijn parochie behoorden,
      h. de broeders zullen de pastoor als schadevergoeding voor anders gederfde inkomsten 4 librae Hollandicae per jaar betalen in twee termijnen namelijk op de fessten Nativitatis Christi en Pascha,
      "i. de pastoor heeft aan de broeders toegestaan tweemaal per jaar hun staciones te houden in de parochiekerk met preken in de trant der andere bedelorden, waarbij zij zullen trach ten het volk aan te sporen tot getrouwe plichtsvervulling jegens de pastoor;"
      "In dorso: ""contractus pastorie ac conventus""."
      Gedrukt: A.J. van de Ven in BBH. 43e deel (1925) blz. 406-411 onder D.
    - 1481 oktober 4, 2.1
      12 1481 oktober 4
      David de Burgundia, episcopus Traiectensis, bekrachtigt de overeenkomst gesloten tussen heer Walterus de Overrijn, pastoor van de parochiekerk in Schiedam, en Adolphus Johannis, prior van het klooster fratrum Cruciferorum in Schiedam, vermeld in de akte van 23 augustus 1481 (Reg. no. 11), waardoor deze akte is gestoken, en geeft nog uitbreiding aan de bevoegdheidvan de prior met betrekking tot het afhoren van de biecht en het opleggen van boete, voor zover het zekere zaken betreft, die anders aan de bisschop zijn voorbehouden.
      Oorspr. (Inv. no. 2.1). Het zegel van de oorkonder is verloren.
      Gedrukt: A.J. van de Ven in BBH. 43e deel (1925) blz. 411-412 onder D.
  - Adviezen van rechtsgeleerden, welke aan voornoemde overeenkomst ten grondslag liggen. Notarieel afschrift., z.d.; 3; 1 stuk
  - Transsumpt van de officiaal van de aartsbisschop van Keulen van een akte van paus Sixtus IV van 1475 betrekking hebbende op de rechten van de orde der Kruisbroeders., 1483; 4; 1 stuk
    (Reg.nrs. 1, 4, 5, 10, 13)
    Het stuk mist de authentieke vorm, omdat het zegel van de officiaal en het onderschrift van de notaris ontbreken.
    1 1318 april 4
    Paus Johannes oorkondt, dat hij de prior generaal en de broeders Sancte Crucis ordinis beate Augustini en de kloosters van genoemde orde onder de speciale bescherming van de H.Stoel neemt, en verleent de navolgende gunsten:
    Avinione pontificatus nostri anno secundo
    Getranssumeerd in de akte van 4 maart 1483 (Reg. no. 13)
    De verleende gunsten zijn:
    a. de rechten, die zijn voorgangers Innocentius IV, Bonifacius VIII en Clamens V reeds aan de orde hebben toegestaan,
    b. het opnemen van nieuws vestigingen en kloosters met toestemming van de bisschop van het desbetreffende diocees met dien verstande, dat zij die daarin leven de regel van Augustinus en de constituties van de orde zullen volgen, en dat des nachts en des daags in de kloosters de godsdienstoefeningen worden gehouden, echter ten tijde van een interdict met gesloten deuren,
    c. kerkelijke begrafenissen op de eigen begraafplaatsen te verzorgen en de offergaven op de altaren, ook speciaal die terzake van dood en begrafenis worden gegeven te ontvangen, evenwel zonder dat de rechten van anderen worden tekortgedaan,
    d. de geestelijke wijdingen te ontvangen van welke aartsbisschop of bisschop ook, die deze bevoegdheid op gezag van de paus heeft, en de wijding wil toedienen, zonder dat iemand daaraan afbreuk kan doen,
    e. de bevoegdheid voor de prior generaal tot prediken en afhoren van de biecht en tot verlening van deze bevoegdheid aan andere geschikte personen, die echter geen groter gezag mogen uitoefenen dan de eenvoudige priester in zijn parochie, behoudens het recht van de parochie priesters,
    f. eens per jaar in de parochiekerken een aalmoes te vragen van de gelovigen, hetgeen de bisschop en de parochiepriesters volstrekt verplicht zijn toe te staan met dien verstande, dat de boetelingen, die hun aalmoezen hebben gegeven en de orde de behulpzame hand hebben geboden, krachtens apostolisch gezag gedeeltelijke vrijstelling van straf verkrijgen,
    g. vrije personen in de orde op te nemen, die na de professie de bevoegdheid naar de wereld terug te keren missen, met dien verstande dat ook geen andere orde hen mag opnemen tenzij deze een strengere regel onderhoudt,
    h. vrijstelling van belasting voor de kloosterlingen door wie ook op te leggen en onder welke benaming ook,
    i. de bevoegdheid voor de prior generaal met zijn broeders krachtens pauselijk gezag dispensatie te verlenen inzake opgelopen onregelmatigheden,
    j. kanonieke verkiezing van een prior generaal met algemene instemming van het gehele kapittel ingeval van vacature,
    k. bevestiging in het rechtmatig bezit van alle tegenwoordige en toekomstige goederen met inbegrip van de gunsten van de H. Stoele verkegen.
    13 1483 maart 4
    De officialis curie Coloniensis geeft op verzoek van mr. Lambertus Vaight, procurator van de prioren en conventen der Cruciferi, transsumpt van een akte van paus Sixtus van 27 mei 1475 (Reg. no. 10), houdende bekrachtiging van de voorrechten door paus Johannes bij akte van 4 april 1318 (Reg. no. 1) aan de orde Sancte Crucis verleend, zoals deze zijn vervat in een akte van Henricus Scatter, deken ecclesie Leodiensis, van 21 april 1449 (Reg. no. 5) opgemaakt krachtens mandaat van Johannes Sancti Angeli diaconus cardinalis etc. van 18 maart 1449 (Reg. no. 4).
    ad aulem archiepiscopalem Coloniensem
    Concept of afschrift (?) (Inv. no. 4). Zonder zegel van de officiaal en zonder notarismerk.
    "In dorso: ""Copia de concessione audienda in singulis porochiis predicandi gratia de sepultura tempore interdicto"""
    5 1449 april 21
    Henricus Scatter, deken ecclesie Leodiensis, bevestigt krachtens apostolisch gezag op last van Johannes Sancti Angeli diaconus cardinalis etc. hem bij akte van 18 maart 1449 (Reg. no. 4) gegeven de voorrechten door paus Johannes aan de orde ???ancte Crucis verleend bij akte van 4 april 1318 (Reg. no. 1), zulks op grond van een transsumpt hem door frater Johannes de Grania prior monasteril Namurcenzie ordinis Cruciferorum overgelegd.
    in domo nostre habitationis claustralis sita infra claustri ecclesie Leodiensis pretacts...hora primarum vel circiter
    Getranssumeerd in de akte van 4 maart 1483 (Reg. no. 13).
    4 1449 maart 18
    Johannes Sancti Angeli diaconus cardinalis, pauselijk legatus de laters is Germania etc. gelast de deken ecclesie Leodiensis op verzoek van de prioran en conventen van de orde der Cruciferi in de diocezes Coloniensis en Leodiensis de vroege door de H. Stoel aan de orde verleende voorrechten, indien de desbetreffende akten vertrouwen verdienen, krachtens apostolisch gezag te bevestigen.
    10 1475 mei 27
    Paus Sixtus bekrachtigt op verzoek van de prior generaal van het klooster sancte Crucis Huyensis ordinis sancti Augustini Leodiensis diocesis de voorrechten door paus Johannes aan de orde sancte Crucis verleend bij akte van 4 april 1318 (Reg. no. 1), zoals deze zijn vervat in een akte van Henricus Seatter, deken ecclesie Leodiensis, van 21 april 1449 (Reg. no. 5), opgemaakt krachtens mandaat van Johannes Sancti Angeli diaconus cardinalis etc. van 18 maart 1449 (Reg. no. 4).
    Rome apud sanctum Petrum....sexto kalendas junii
    Getrunssumeerd in de akte van 4 maar 1483 (Reg. no. 13).
- Goederenbezit en geldelijk beheer., B.
  - Attestatie van Daniel Jansz. van Matenesse voor het stadsbestuur van Schiedam, dat hij een huis, land en erf aan de Corte Veste aldaar aan de Kruisbroeders te Schiedam heeft gegeven tot een klooster, krachtens belofte aan Adriaan van Matenesse, zijn neef en leenheer, voor hun beider zielsheil., 1448; 5; 1 charter
    (Reg. no. 3)
    3 1448 november 2
    "Baljuw, schout, burgemeesters, schepenen en raad der stad Scyedamme oorkonden, dat Danel Janssons van Mattenesse uit vrije wil heeft gezworen, dat hij Adryaen van Mattenesse, zijn neef en leenheer, bij diens leven heeft beloofd zeker huis, land en erf aan de Corte Veste, indien deze het hem in eigendom zou afstaan, voor hun beider zielen zaligheid aan de Crucebroederen tot een klooster te geven, zoals hij in feite heeft gedaan; Hugo filius Hugonis, openbaar keizerlijk notaris en stadssecretaris verklaart de desbetreffendende akte te hebben opgemaakt."
    op alre zielen dach omtrent vespertijd
    Oorspr. (Inv. no. 5). Met het geschouden zegel en contrazegel van de stad Schiedam in groene was en met het merk van genoemde notaris.
    "In dorso: ""aengaende onse fundacie""."
    Gedrukt: A.J. van de Ven in BBH. 43e deel (1925) blz. 403-404 onder B.
  - Akte van scheiding en deling ten overstaan van het stadsbestuur van Schiedam, tussen het klooster der Kruisbroeders aldaar en Diric Gherytsz., namens zijn echtgenote jonkvrouwe Jacoba Daniel Janszoonsdochter, betreffende het van haar ouders geerfde huis Groenendaal, dat tegen vergoeding aan het klooster komt., 1454; 6; 1 charter
    (Reg. no. 6
    Het desbetreffende huis zal identiek zijn met het onder nr. 5 genoemde.
    6 1454 maart 19
    Schout, burgemeesters en raden der stad Scyedamme oorkonden, dat het klooster der Crucebroederen aldaar en Dirie Gherytsz. als voogd van zijn vrouw joncfrou Jacob Daniel Janszoensdochter de erfenis harer ouders hebben verdeeld op grond van een scheidsrechterlijke uitspraak van het stadsbestuur voornoemd, in dier voege, dat Diric Gherytsz. alle rechten op het huis Groenendael met grachten, boomgaarden enz. aan het klooster heeft afgestaan en daarvoor een rentebrief van 14 pond 17 schellingen en 4 penningen Hollands per jaar heeft verkregen, die op eventueel verzoek zijnerzijds tegen het einde van het jaar met het vijftienvoud zal worden afgelost.
    Oorspr. (Inv. no. 6). Met het geschonden zegel en contra-zegel van de stad Schiedam in groene was.
    "In dorso: ""Certificatie concordantie conventus et Jacoba filia de Mattenesse de fundatione conventus""."
    Gedrukt: A.J. van de Ven in BBH. 43e deel (1925) blz. 404-406 onder C.
  - Akte van de officiaal van de bisschop van Utrecht betreffende het afstand doen van de nalatenschap van heer Nicolaas van Schiedam, kanunnik van St. Pieter te Utrecht door Hendricus Dyercsz., namens zijn echtgenote Dyewer, nicht van de erflater., 1458; 7; 1 charter
    (Reg. nrs. 9, 16)
    16 1488 februari 6
    De officialis curie Traiectensis judex ordinarius geeft op verzoek van de executeuren testamentair van wijlen heer Nicolaus de Schiedam, kanunnik van de kerk Sancti Petri Traisctensis, na zorgvuldig ondersoek transsumpt van een akte van notaris Symon Haew van 29 december 1474 (Reg. no. 9) getrokken uit diens protocol en maakt daartoe gebruik van de diensten van Martinus Kaluwe, clericus Tornacensis diocesis openbaar pauselijk en keizerlijk notaris.
    in civitate Traiectensi in consistorio nostro Traiectensi
    Oorspr. (Inv. no. 7). Het zegel van de officiaal is verloren. De akte is voorzien van het merk van genoemde notaris.
    "In dorso: ""Consensus Henrici Dicrosz. super testamenti domini Nicolai de Schiedam canonici Sancti Petri Traiectensis"","
    9 1474 december 29
    Symon Haew, clericus Traiectensis diocesis openbaar keizerlijk notaris, instrumenteert, dat Henricus Diercsz. burger in Delft namens zijn vrouw Dyewer, nicht van wijlen heer Nicolaus de Schiedam kanunnik van de kerk Sancti Petri Traiectensis, tegenover de executeuren testamentair het testament van wijlen heer Nicolaus van Schiedam heeft goedgekeurd en dat hij afstand heeft gedaan van de nalatenschap met uitzondering van de hem bij testament vermaakte legaten en verdere gunsten hem door de executeuren testamentair te verlenen.
    in civitate Traiectensi in domo dicti venerabilis viri domini et magistri Johannis Witte unius executoris....hora primarum vel quasi
    Getranssumeerd in de akte van 6 februari 1488 (Reg. no. 16).
  - Akte van verkoop door het stadsbestuur van Delft aan Mr. Jacop Jansz. van Utrecht van een erflosrente van 15 schellingen groten Vlaams per jaar ten behoeve van het klooster der Kruisbroeders te Schiedam, 1490; met aantekening van de koper, dat hij ten behoeve van de Kruisbroeders afstand doet van de ontvangst van de rente., 1502; 8; 1 charter
    (Reg. nrs. 18, 20)
    18 1490 september 1
    Bugemeester, schepenen, raad en alle ingezetenen der stad Delff oorkonden, dat zij aan Mr. Jacob Janszoen van Utrecht een erflosrente van 15 schellingen groten Vlaams hebben verkocht ten behoeve van het klooster van de Crucebroederen te Schiedam en een regeling hebben getroffen voor het geval van wanbetaling van de rente, die aflosbaar zal zijn met het twaalfvoud.
    Oorspr. (Inv. no. 8). Het grote stadszegel is verloren.
    Op de pliek een aantekening van de koper d.d. 8 november 1502 (Reg. no. 20).
    "In dorso: ""Meester Jacob Jansz. van Utrecht vijftien scellinck groot Vlaems 's jairs losrente den penninc twalef""."
    20 1502 november 8
    Jacob Janszoon van Utrecht verklaart ten behoeven van de Crucebroeders afstand te doen van de ontvangst van de jaarlijkse rente door het stadsbestuur van Delff verkocht.